臺灣高等法院民事判決
110年度上字第938號
上  訴  人  邱貴士  
訴訟代理人  黃秀禎律師
            潘玉蘭律師
被 上訴 人  邱柏沼  
            邱碧堅  

            邱若慧  
            彭滿    
            邱偉倫  
            邱鈺庭  
            馬志明  
            黃梓修  
            黃梓珉  
            黃筱淇  
            馬振綸  

            黃天佑  
共      同
訴訟代理人  陳詩文律師
            林羿樺律師
            劉宜昇律師
上列當事人間請求所有權移轉登記等事件，上訴人對於中華民國
110年6月11日臺灣新竹地方法院108年度訴字第990號第一審判決
提起上訴，本院於111年3月22日言詞辯論終結，判決如下：
    主  文
上訴駁回。
第二審訴訟費用由上訴人負擔。
    事實及理由
一、上訴人主張：訴外人即伊祖父邱原來於民國52年8月14日以
    贈與為原因，將附表一所示之土地（下合稱系爭土地），登
　　記予訴外人即伊兄邱茂寅，係以訴外人即伊父邱清煙為受贈
    人，由邱清煙借用邱茂寅之名義為登記。邱原來於53年12月
    13日死亡後，經伊、邱茂寅、訴外人即伊兄邱申卯於65年7
    月12日在邱清煙見證下，簽立分產契約書（下稱系爭分產契
    約），三方同意系爭土地繼續登記於邱茂寅名下，故伊與邱
    茂寅間就該土地存有借名登記關係。嗣伊於94年3月9日取回
    重測後新竹市○○段○○○○○段○000地號土地，惟其餘土地之借
    名登記法律關係仍未終止，迄邱茂寅於103年11月22日死亡
    時而消滅，伊得向邱茂寅之繼承人即被上訴人壬○、甲○○、
    己○○、乙○○、及再轉繼承人即邱子嚴之繼承人即被上訴人丙
    ○○、戊○○，請求返還○○段000-0地號、000地號、000地號土
    地，權利範圍依序為3/5、全部、1/6之所有權。爰依民法第
    767條第1項前段、第179條後段、類推適用第541條第2項規
    定，擇一求為命甲○○、己○○、乙○○將○○段000-0地號土地權
    利範圍各5分之1之所有權，移轉登記予伊；壬○、甲○○、己○
    ○、乙○○、丙○○將○○段000地號土地權利範圍各5分之1之所有
    權，移轉登記予伊；壬○、乙○○、戊○○，將○○段000地號土地
    權利範圍各30分之1之所有權，移轉登記予伊之判決。另甲○
    ○、己○○明知伊為○○段000地號土地之共有人，竟於108年5月
    2日以附表二所示「夫妻贈與」、「贈與」登記原因，將繼
    承自邱茂寅之○○段000地號土地之所有權，各將權利範圍15
    萬分之1移轉登記予甲○○之配偶癸○○、子女子○○、丑○○、寅○
    ○；己○○之配偶庚○○、子女辛○○，該移轉登記無效。爰依民
    法第113條、第242條規定，先位求為命癸○○、子○○、丑○○、
    寅○○、庚○○、辛○○（下稱癸○○等6人）塗銷附表二之所有權
    移轉登記，並依民法第767條第1項前段、第179條後段、類
    推適用第541條第2項規定，擇一命甲○○、己○○，將○○段000
    地號土地權利範圍各30分之1之所有權，移轉登記予伊之判
    決；倘認伊不能請求癸○○等6人為塗銷登記，致伊不能請求
    甲○○、己○○該部分所有權之移轉登記，則類推適用民法第54
    4條、依第226條第1項規定，備位求為命甲○○、己○○各賠償
    以每平方公尺新臺幣（下同）8萬1,675元計算之損害898元
    、449元，並依民法第767條第1項前段、第179條後段、類推
    適用第541條第2項規定，擇一求為命甲○○將○○段000地號土
    地權利範圍300000分之9996之所有權，移轉登記予伊；及己
    ○○將○○段000地號土地權利範圍300000分之9998之所有權，
    移轉登記予伊之判決（原審為上訴人敗訴之判決，其提起上
    訴）。其上訴聲明：（一）原判決廢棄。（二）甲○○、己○○
    、乙○○應將○○段000-0地號土地、面積47.58平方公尺、權利
    範圍各5分之1之所有權移轉登記予上訴人。（三）壬○、甲○
    ○、己○○、乙○○、丙○○應將○○段000地號土地、面積44平方公
    尺、權利範圍各5分之1之所有權移轉登記予上訴人。（四）
    壬○、乙○○、戊○○應將○○段000地號土地，面積823.95平方公
    尺，權利範圍各30分之1之所有權移轉登記予上訴人。（五
    ）先位聲明：庚○○等6人應將附表二之所有權移轉登記予以
    塗銷；甲○○、己○○應將○○段000地號土地，面積823.95平方
    公尺，權利範圍各30分之1之所有權移轉登記予上訴人。備
    位聲明：甲○○、己○○應各給付上訴人898元、449元，並均自
    原審民事準備一狀繕本送達翌日起至清償日止，按週年利率
    百分之五計算之利息；甲○○應將○○段000地號土地，面積823
    .95平方公尺，權利範圍300000分之9996之所有權，移轉登
    記予上訴人；及己○○應將○○段000地號土地，面積823.95平
    方公尺，權利範圍300000分之9998之所有權，移轉登記予上
    訴人。
二、被上訴人則以：系爭土地於52年間時未移轉登記予邱清煙，
    依當時民法第407條規定，邱清煙未取得所有權，無從借用
    邱茂寅名義為登記，上訴人亦無以系爭分產契約，與邱茂寅
    成立借名登記關係。另上訴人依該分產契約主張之移轉登記
    之請求權，已罹於15年之時效等語，資為抗辯。
三、邱原來為邱清煙、訴外人邱震楠（於31年為邱原來收養）之
    父，邱茂寅、邱申卯、上訴人、訴外人邱信及邱復等5人依
    序為邱清煙之長子、次子、三子、長女、次女；邱茂寅之配
    偶為壬○，其子女為甲○○、己○○、乙○○、邱子嚴（106年11月
    7日死亡，其子女為被上訴人丙○○、戊○○）；邱原來於53年1
    2月13日死亡，邱清煙於71年8月23日死亡、邱茂寅於103年1
    1月22日死亡，有戶籍謄本（見原審㈢卷第11至39頁）可稽；
    邱原來於52年8月14日將系爭土地以贈與為原因，移轉登記
    予邱茂寅；邱原來於53年12月13日死亡，邱清煙以繼承為原
    因，於56年6月15日登記取得○○○段0、0-0、00地號土地；訴
    外人邱定福、邱金永、邱鍾球、邱清煙、邱茂寅、邱震楠於
    60年10月12日就○○○段0-0、0-0、0-0、00、00-0地號土地成
    立臺灣新竹地方法院60年訴字第2326號和解筆錄（下稱系爭
    和解筆錄）；邱茂寅、邱申卯及上訴人於65年7月12日簽立
    系爭分產契約，邱清煙為見證人；○○○段0-0地號土地於76年
    5月13日分割增加同段0-0地號土地。邱茂寅曾於76年間給付
    上訴人15萬元。上訴人於76、77年間於如起訴狀附圖2（原
    審㈠卷第45頁）淺橘色位置內之○○○段0-0地號土地（亦即如
    被上訴人109年1月2日答辯狀附圖3所示綠色區域位置），建
    築門牌新竹市○○路0段000巷000弄00號之三層樓房屋居住迄
    今；○○段000地號土地於94年1月27日因分割而增加同段000-
    0地號土地；邱茂寅於94年3月9日將分割後○○段000地號土地
    以贈與為原因，登記予上訴人；壬○、丙○○於108年3月18日
    將○○段000-0地號權利範圍合計共5分之2之土地，以贈與為
    原因，登記予上訴人；上訴人曾於同年月11日轉帳30萬元予
    丙○○；甲○○於108年5月2日分別以「夫妻贈與」及「贈與」
    為原因，將繼承自邱茂寅之新竹市○○段000地號土地之權利
    範圍，移轉登記各15萬分之1予配偶癸○○、子女子○○、丑○○
    、寅○○；己○○亦於同日分別以「夫妻贈與」及「贈與」為原
    因，將繼承自邱茂寅之新竹市○○段000地號土地之權利範圍
    ，各移轉登記15萬分之1予配偶庚○○、子辛○○等事實，為兩
    造所不爭執（見本院卷第184至187頁），堪信為真正。
四、上訴人以其與邱茂寅係以系爭分產契約就系爭土地成立借名
    登記關係，並據以請求如上訴聲明（二）至（五）所示，為
    被上訴人以前開情詞所否認。經查：
（一）借名登記為契約之一種，須當事人間就借名登記之意思表
      示合致，始能成立。主張借名登記關係存在之當事人，須
      就此項利己之事實，證明至使法院就其存在達確信之程度
      ，始可謂已盡其舉證責任，此觀民事訴訟法第277條本文
      規定自明。上訴人主張其與邱茂寅係以系爭分產契約就系
      爭土地成立借名登記關係云云，為被上訴人所否認，上訴
      人應就該借名登記存在之事實，負舉證責任。
（二）邱原來於52年8月14日將系爭土地以贈與為原因，移轉登
      記予邱茂寅（見上三所示）。上訴人雖稱：邱原來係為避
      免其養子邱震楠繼承其祖產，始將系爭土地於52年8月14
      日贈與邱清煙，而由邱清煙借用邱茂寅名義登記云云（見
      本院卷第191頁），並舉邱申卯、邱復之證言為佐。然依
      證人邱申卯所稱：○○○段0-0、0-0、0-0、00、00、00-0地
      號土地登記在邱茂寅名下，是邱原來或邱清煙去登記，這
      太久了，伊不清楚誰登記的等詞（見原審㈠卷第277至278
      頁）；及證人邱復所稱：爺爺邱原來有無跟伊講過他把土
      地登記給邱茂寅的事，伊不知道等詞（見原審㈢卷第97頁
      ）以觀，可知該2人均不知邱原來就系爭土地所為移轉登
      記之法效意思為何，則其等證詞，自難資為系爭土地確係
      邱清煙借用邱茂寅名義為登記之認定。況邱原來縱其主觀
      上不願邱震楠為繼承，亦僅屬其將系爭土地移轉登記予邱
      茂寅之動機，仍不能據為邱清煙、邱茂寅間就系爭土地有
      借名登記約定之證明。　　　
（三）系爭分產契約書第1條所載之「如另附圖」，是指系爭和
      解筆錄之附圖，為上訴人所是認（見原審㈠卷第272頁）。
      依該附圖所載之土地為：○○○段0-0地號、0-0地號、0-0地
      號、00地號、00-0地號土地（見原審㈠卷第53頁）；系爭
      分產契約前言所載：長房邱茂寅、貳房邱申卯及叁房丁○○
      等3人承父親產權分產契約協議條項列明於后；第1條所載
      ：長房邱茂寅所有○○○段第0-0號及同段第0-0號等2筆土地
      之內，依據系爭和解筆錄記載如另附圖藍色部分之內後段
      對長房所有樓房起向前長度約20台尺部分，留存長房取得
      外，其餘分歸貳房邱申卯及叁房丁○○等2人取得之約；及
      第4條所載：長房共有○○○段第00號土地持份額，應移轉與
      貳房叁房取得之事等內容（見原審㈠卷第55頁），參互以
      考，可知邱茂寅、上訴人、邱申卯就系爭分產契約已約明
      應分配之土地，為○○○段0-0地號、0-0地號、00地號土地
      ，並無將系爭和解筆錄所列之○○○段0-0地號土地列入之文
      義，或三方已同意系爭土地繼續登記於邱茂寅名下之內容
      ，甚為明晰。是故，上訴人稱：系爭分產契約漏未記載○○
      ○段0-0地號土地，應可認上訴人與邱茂寅有以該分產契約
      就系爭土地成立借名登記關係云云，顯不足採。至上訴人
      另舉證人邱復之證詞，欲證明上訴人、邱茂寅有以系爭分
      產契約就系爭土地成立借名登記關係云云。然依證人邱復
      所稱：伊不知道伊父見證邱茂寅、邱申卯及上訴人的分產
      事情等詞（見原審㈢卷第93頁）以觀，足徵系爭分產契約
      訂立之過程，並未據邱復在場見聞，則其稱：這個財產本
      來是伊爺爺邱原來的財產，應該要公平的分，房子已經蓋
      好了為什麼要把它切一半，又不是邱茂寅買的，是祖先留
      下來的，兄弟應該要公平等詞（見原審㈢卷第88至89頁）
      ，僅屬其就雙方爭議財產分配之看法，尤難據以推論上訴
      人、邱茂寅確有以系爭分產契約就系爭土地成立借名登記
      關係之事實。
（四）上訴人於76、77年間於如起訴狀附圖2淺橘色位置內之○○○
      段0-0地號土地，建築門牌新竹市○○路0段000巷000弄00號
      之三層樓房屋居住迄今（見上三所示）；及其戶口名簿所
      載：新竹市○○路0段000巷000弄00號為其戶籍地址等內容
      （見本院卷第207頁），僅可證明上訴人居住使用及設籍
      之事實，尚難佐為其就該房屋坐落之土地，確係其借用邱
      茂寅名義登記之依據。
（五）○○○段0-0地號土地，81年重測後為○○段000地號土地，於9
      4年1月27日因分割而增加同段000-0地號土地（見原審㈠卷
      第67頁）。而邱茂寅於94年3月9日將分割後○○段000地號
      土地以贈與為原因，登記予上訴人，及壬○、丙○○於108年
      3月18日將○○段000-0地號權利範圍合計共5分之2之土地，
      以贈與為原因，登記予上訴人（見上三所示），僅可認邱
      茂寅曾以贈與為原因，將分割後○○段000地號土地移轉登
      記予上訴人；及壬○、丙○○曾以贈與為原因，將○○段000-0
      地號權利範圍合計共5分之2之土地移轉登記予上訴人之事
      實，仍難資為邱茂寅、壬○、丙○○之上開所為，係其等為
      履行系爭分產契約，或遽謂上訴人、邱茂寅就○○○段0-0地
      號土地確有借名登記關係之證明。況依上訴人之民事辯論
      意旨狀所載：邱茂寅嗣基於上開借名登記法律關係，在伊
      之要求下，於94年3月9日將重測後000地號土地以贈與為
      原因移轉登記於伊等內容（見本院卷第172頁）以觀，足
      認上訴人僅要求邱茂寅將分割後之○○段000地號土地為移
      轉登記。倘上訴人、邱茂寅有以系爭分產契約就○○○段0-0
      地號土地（即重測後尚未分割之○○段000地號土地）成立
      借名登記關係，上訴人豈有未一併請求因分割而增加之○○
      段000-0地號土地為移轉登記，而留待日後再為請求之可
      能。就此未見上訴人提出合理可信之說明，則其稱：伊就
      ○○段000-0地號土地，係借用邱茂寅名義而登記云云，顯
      難憑採。　
（六）請求權，因15年間不行使而消滅；消滅時效，自請求權可
      行使時起算；時效完成後，債務人得拒絕給付，此觀民法
      第125條本文、第128條前段、第144條第1項規定自明。○○
      ○段0-0地號土地，81年重測後為○○段000地號土地，於94
      年1月27日因分割而增加同段000-0地號土地；○○○段0-0地
      號土地，於76年5月13日因分割而增加同段0-00地號土地
      ，該土地81年間重測後為新竹市○○段000地號土地；及○○○
      段00地號土地，81年重測後為○○段000地號土地（詳如附
      表一所示）。而依系爭分產契約應為分配之土地，僅為○○
      ○段0-0地號、0-0地號、00地號土地，並不包括同段0-0地
      號土地，業經認定如上（三）所示。從而，上訴人不得據
      以請求邱茂寅之繼承人即甲○○、己○○、乙○○將○○段000-0
      地號土地權利範圍各5分之1之所有權為移轉登記。至上訴
      人固得據以請求分配○○段000地號、000地號土地。然依系
      爭分產契約第4條所載：長房共有○○○段第00號土地持份額
      ，應移轉與貳房叁房取得之事等內容（見原審㈠卷第55頁
      ）；第5條所載：以上分產係因據法院和解筆錄與其他共
      有人尚未分割登記之關係，現不能移轉登記，如日後待與
      他共有人之和解筆錄所載分割登記辦理清楚後，同時辦理
      本契約所定之分產權利移轉登記之約等內容（見原審㈠第5
      5至57頁）；及系爭和解筆錄第1條所載：兩造（指邱定福
      、邱金永、邱鍾球、邱清煙、邱茂寅、邱震楠）同意就○○
      ○段0-0、0-0、0-0、00、00-0地號土地共同分割等內容（
      見原審㈠卷第47至51頁）以考，可知上訴人依系爭和解契
      約辦理分割登記之土地，不包括○○○段00地號土地，則上
      訴人就○○段000地號土地權利範圍1/6，於系爭分產契約訂
      立之65年7月12日起，即得依系爭分產契約請求移轉登記
      。另上訴人就○○段000地號土地，於邱茂寅依系爭和解筆
      錄辦理○○○段0-0地號土地分割登記之日起，上訴人即得依
      系爭分產契約之約定請求移轉登記。而邱茂寅係於66年9
      月12日以判決共有物分割為原因，登記取得○○○段0-0地號
      土地之所有權（見原審㈠卷第372頁）。參以證人邱洪杏所
      稱：伊公公過世（邱清煙於71年8月23日死亡，見上三所
      示）前曾說「我沒有能力把你應得的東西拿到，我把我自
      己那一份契約書給你」，當時伊公公要伊去法院聲請把土
      地拿回來，所以伊這邊有兩份契約書，伊當時才20幾歲不
      可能去找律師走法律，也牽涉到兄弟的情誼所以才沒有做
      這件事等內容（見原審㈠卷第289頁），益徵上訴人依系爭
      分產契約行使其請求權，客觀上無法律上之障礙。亦即，
      就○○段000地號權利範圍1/6、000地號土地之移轉登記，
      依序於65年7月12日、66年9月12日起，即屬上訴人得行使
      請求權之狀態，上訴人遲至108年12月2日始提起本件訴訟
      （見原審㈠卷第10頁），已逾15年之請求權時效。被上訴
      人以上訴人就○○段000地號土地權利範圍1/6、○○段000地
      號權利範圍全部之移轉登記請求權已罹於時效，為拒絕給
      付之抗辯，即屬有據。
（七）上訴人所舉之證據，不足以證明系爭土地係邱清煙借用邱
      茂寅之名義為登記，及上訴人、邱茂寅確有以系爭分產契
      約就系爭土地成立借名登記關係。又系爭分產契約應為分
      配之土地，不包括○○○段0-0地號土地，上訴人不得據以請
      求○○段000-0地號土地權利範圍各5分之1之所有權移轉登
      記。另上訴人就○○段000地號土地權利範圍1/6、○○段000
      地號權利範圍全部之移轉登記請求權已罹於時效，被上訴
      人為時效抗辯，上訴人亦不得據為請求移轉登記，則其依
      民法第767條第1項前段、第179條後段、類推適用第541條
      第2項規定，擇一求為命甲○○、己○○、乙○○應將○○段000-0
      地號土地權利範圍各5分之1之所有權；壬○、甲○○、己○○
      、乙○○、丙○○應將○○段000地號土地權利範圍各5分之1之
      所有權；壬○、乙○○、戊○○應將○○段000地號土地權利範圍
      各30分之1之所有權，移轉登記予上訴人，及依民法第113
      條、第242條規定，先位求為命癸○○等6人塗銷附表二之所
      有權移轉登記，並依民法第767條第1項前段、第179條後
      段、類推適用第541條第2項規定，擇一命甲○○、己○○，將
      ○○段000地號土地權利範圍各30分之1之所有權，移轉登記
      予上訴人；另類推適用民法第544條、依第226條第1項規
      定，備位求為命甲○○、己○○各賠償898元、449元，並依民
      法第767條第1項前段、第179條後段、類推適用第541條第
      2項規定，擇一求為命甲○○應將○○段000地號土地權利範圍
      300000分之9996之所有權；己○○應將○○段000地號土地權
      利範圍300000分之9998之所有權，移轉登記予上訴人，均
      屬無據。　　　
五、綜上所述，上訴人依民法第767條第1項前段、第179條後段
    、類推適用第541條第2項、第544條、依第113條、第242條
    、第226條第1項規定，請求如上訴聲明（二）至（五）所示
    ，均無理由，不應准許。原審為上訴人敗訴之判決，理由雖
    有不同，但結論並無二致，仍應予維持。上訴論旨指摘原判
    決不當，求予廢棄改判，為無理由，應予駁回。
六、本件事證已臻明確，兩造其餘之攻擊或防禦方法及所用之證
    據，經本院斟酌後，認為均不足以影響本判決之結果，爰不
    逐一論列，附此敘明。
七、據上論結，本件上訴為無理由，依民事訴訟法第449條第2項
    、第78條，判決如主文。
中　　華　　民　　國　　111 　年　　4 　　月　　19　　日
                    民事第十八庭  
                        審判長法  官  黃明發
                              法  官  賴彥魁
                              法  官  林政佑

附表一
編號 重測前地號或分割情形 81年間地籍圖重測後之地號或分割情形 １ 新竹市○○○段000地號土地 （76年5月13日因分割而增加同段0-00地號土地，該土地81年間重測後為新竹市○○段000地號土地） 新竹市○○段000地號土地  ２ 新竹市○○○段000地號土地 新竹市○○段000地號土地 ３ 新竹市○○○段000地號土地 新竹市○○段000地號土地 （94年1月27日因分割而增加同段000-0地號土地） ４ 新竹市○○○段00地號土地 新竹市○○段000地號土地 ５ 新竹市○○○段0000地號土地 新竹市○○段000地號土地 ６ 新竹市○○○段00地號土地 新竹市○○段000地號土地 ７ 新竹市○○○段000地號土地 新竹市○○段000地號土地 ８ 新竹市○○○段0地號土地 新竹市○○段000地號土地 ９ 新竹市○○○段0地號土地 新竹市○○段000地號土地  新竹市○○○段0地號土地 新竹市○○段000地號土地 

附表二
被上訴人 土地坐落地號及面積 權利範圍 登記日期及原因 庚○○ 新竹市○○段000 地號，面積823.95平方公尺 1/150000 108年5月2日夫妻贈與 子○○  1/150000 108年5月2日贈與 丑○○  1/150000 108年5月2日贈與 寅○○  1/150000 108年5月2日贈與 辛○○  1/150000 108年5月2日贈與 癸○○  1/150000 108年5月2日夫妻贈與 

正本係照原本作成。
如不服本判決，應於收受送達後20日內向本院提出上訴書狀，其
未表明上訴理由者，應於提出上訴後20日內向本院補提理由書狀
（均須按他造當事人之人數附繕本）上訴時應提出委任律師或具
有律師資格之人之委任狀；委任有律師資格者，另應附具律師資
格證書及釋明委任人與受任人有民事訴訟法第466 條之1第1項但
書或第2項所定關係之釋明文書影本。如委任律師提起上訴者，
應一併繳納上訴審裁判費。
中　　華　　民　　國　　111 　年　　4 　　月　　19　　日
　　　　　　　　　　　　　    書記官  王韻雅